【裁判字號】    98,訴,1717
【裁判日期】    981231
【裁判案由】    搶奪等
【裁判全文】
臺灣臺北地方法院刑事判決              98年度訴字第1717號
公  訴  人  臺灣臺北地方法院檢察署檢察官
被      告  乙○○
上列被告因搶奪等案件，經檢察官提起公訴（98年度偵字第
18801、22334號），本院判決如下：
    主  文
乙○○意圖為自己不法之所有，以詐術使人將本人之物交付，處
拘役貳拾日，如易科罰金，以新臺幣壹仟元折算壹日，扣案「乙○○」名義之「臺北自來水事業處委託業務工作證」（編號：97
003 ）壹張沒收。又意圖為自己不法之所有，而搶奪他人之動產
，處有期徒刑陸月，如易科罰金，以新臺幣壹仟元折算壹日。
    事  實
一乙○○前於民國98年7 月間，因經常前往臺北縣三重市○○街
  67號檳榔攤向郭秀美購買檳榔而相識。其明知自己僅為台灣自
  來水股份有限公司（下稱自來水公司）西區營業處板橋服務所
  委外之換錶人員（97年12月25日止），並非該公司員工，亦無
  力為他人引薦工作，竟基於為自己不法所有之意圖，於同年7
  月20日向郭秀美佯稱自己係西區自來水事業處之員工，可為之
  介紹工作，但須先包新臺幣（下同）6000元紅包云云，因郭秀
  美並無工作需求，轉而告知亟需謀求工作之丙○○，丙○○立
  即備妥6000元紅包，於同日中午12點左右前往檳榔攤與乙○○
  見面。乙○○承前為意圖自己不法所有之犯意，除以同一說詞
  告知丙○○外，並與丙○○共同騎乘機車前往臺北市○○區○○街1 號西區自來水事業處，將乙○○所有之「臺北自來水事
  業處委託業務工作證」（編號：97003 ），及許義祥所有之「
  台灣省自來水公司逾齡水表換裝」服務證（照片欄誤貼為乙○○之照片）各1 張交予丙○○收執，以取信丙○○，復佯稱要
  先進入前址，將紅包拿給長官，要求丙○○先在門外等候通知
  云云，致丙○○陷於錯誤，而交付6000元予乙○○，乙○○於
  受領後，隨即逃逃逸無蹤。嗣因丙○○在門口等候將近1 小時
  ，均不見乙○○出現，經詢問西區自來水事業處人員，得知該
  處並無「乙○○」之員工，始悉受騙。
二乙○○前因曾至臺北縣永和市○○○路河堤外甲○○（原名「
  陳柯陣」）經營之大家停車場，出售資源回收物予甲○○而相
  識，其竟基於為自己不法所有之意圖，於98年7 月22日下午3
  點左右，騎乘其父許吉男所有之010-BLZ 重型機車前往上址，
  向甲○○佯稱欲為之介紹自來水公司之廢棄物生意，要求甲○○攜帶國民身分證、印章及現金2 萬5000元前去簽約，致甲○○陷於錯誤，立即攜帶前述物品，駕駛自己所有之7C-9206 自
  用小客車搭載乙○○，共同前往臺北市○○區○○街38號之自
  來水公司。2 人於同日下午5 點45分左右抵達臺北市○○區○○街38號後，乙○○佯稱稍待會有一位王小姐下樓，車子不能
  停放在自來水公司門口，甲○○遂將前述自用小客車駛往臺北
  市○○街與重慶南路3 段3 巷交岔路口停妥下車，將前述自用
  小客車之汽車鑰匙（含遙控器）與現金2 萬5000元握於左手，
  此時，乙○○趁甲○○準備將車門上鎖，未及防備之際，自甲○○左手奪取汽車鑰匙及現金2 萬5000元，一面告以該處不能
  停車，要將前述自用小客車駛往他處停放，混淆甲○○之注意
  力，一面將該車駛離現場，朝臺北市○○○路○ 段3 巷逃逸，
  於次日即98年7 月23日下午5 點43分左右，將該車棄置於臺北
  市中山區○○○路○ 段43號禾典民權停車場，嗣為臺北市政府
  警察局中山分局圓山派出所（下稱圓山派出所）警員於同年7
  月29日下午4 點左右，在禾典民權停車場內尋獲。
三案經丙○○、甲○○分別訴由臺北市政府警察局中正第二分局
  （下稱中正第二分局）先後報請臺灣臺北地方法院檢察署檢察
  官偵查起訴。
    理  由
一被告以外之人於審判外之言詞或書面陳述，除法律有規定者外
  ，不得作為證據，刑事訴訟法第159 條第1 項固有明文；惟被
  告以外之人於審判外之陳述，雖不符同法第159 條之1 至之4
  規定，而經當事人於審判程序同意作為證據，法院審酌該言詞
  陳述或書面陳述作成時之情況，認為適當者，亦得為證據。又
  當事人、代理人或辯護人於法院調查證據時，知有第159 條第
  1 項不得為證據之情形，而未於言詞辯論終結前聲明異議者，
  視為有前項之同意，同法第159 條之5 亦定有明文。本件公訴
  人及被告乙○○於本院準備程序及審判程序中對於本院所引用
  之供述及非供述證據之證據能力均表示沒有爭執，且迄於言詞
  辯論終結前未聲明異議。經審酌本院所引用之供述及非供述證
  據資料作成時之情況，核無違法取證或其他瑕疵，認為以之作
  為證據為適當，均得做為證據。
二認定事實所憑之證據及理由
(一)詐欺取財部分：事實欄一所載事實，除據被告乙○○坦承外，
  並有扣案被告所有之「臺北自來水事業處委託業務工作證」（
  編號：97003 ），及許義祥所有之「台灣省自來水公司逾齡水
  表換裝」服務證（照片欄誤貼為乙○○之照片）各1 張可證，
  且與證人即告訴人丙○○，及證人許義祥之證言相符，足以擔
  保被告自白之真實性。本件證據明確，已可認定被告有事實欄
  一所載詐欺取財犯行，應依法論科。
(二)搶奪部分：被告雖坦承於98年7 月22日下午3 點左右騎乘010-
  BLZ 重型機車前往大家停車場，向告訴人甲○○佯稱欲為之介
  紹自來水公司之廢棄物生意，要求告訴人甲○○攜帶國民身分
  證、印章及現金2 萬5000元前去簽約，繼而搭乘告訴人甲○○
  駕駛之7C-9206 自用小客車，共同前往自來水公司門口，之後
  取走現金2 萬5000元，並將前述自用小客車駛離現場，棄置於
  禾典民權停車場內等事實，但否認有搶奪前述自用小客車鑰匙
  與現金2 萬5000元之行為，辯稱：現金2 萬5000元是甲○○在
  車內就已經交付，汽車鑰匙也是甲○○自行交付，請其代為停
  放云云。本院認為：
(1)被告於98年7 月22日下午3 點左右騎乘其父許吉男所有之010-
  BLZ 重型機車，前往臺北縣永和市○○○路河堤外告訴人甲○○經營之大家停車場，向告訴人甲○○佯稱欲為之介紹自來水
  公司之廢棄物生意，要求告訴人甲○○攜帶國民身分證、印章
  及現金2 萬5000元前去簽約，並搭乘告訴人甲○○駕駛之7C-
  9206自用小客車，共同前往臺北市○○區○○街38號之自來水
  公司，之後取走現金2 萬5000元，繼而將前述自用小客車駛離
  現場，棄置於臺北市中山區○○○路○ 段43號禾典民權停車場
  內等事實，除據被告坦承外，並有車號查詢重型機車車籍列印
  資料、臺北市政府警察局車輛協尋電腦輸入單、禾典停車場監
  視器畫面之照片、贓物認領保管單等可證，且與證人即告訴人
  甲○○，及證人許吉男之證言相符，堪認屬實。
(2)證人即告訴人甲○○自警詢、偵查，及至本院審理時均證稱：
  其與被告前往臺北市○○區○○街38號之自來水公司門口後，
  因被告說該處不能停車，遂駛往臺北市○○街與重慶南路3 段
  3 巷交岔路口附近麵攤門口停妥下車，被告始自其手中取走2
  萬5000元及汽車鑰匙（含遙控器）後，一面告以要將車開去停
  好，一面駕駛前述自用小客車逃逸（偵卷第7 頁反面）等語，
  均屬一致，並詳細敘述其停妥車輛之地點為臺北市○○街與重
  慶南路3 段3 巷交岔路口附近麵攤門口，其前述證言應無誣陷
  之可能。據此，告訴人甲○○當時既已停妥前述自用小客車，
  自無再請求被告代為停車，而交付汽車鑰匙（含遙控器）之必
  要。又告訴人甲○○與被告抵達自來水公司門口時，並無任何
  人出面與之簽約，則告訴人甲○○於尚未達成其簽約之目的前
  ，自無率而交付現金予被告之可能，被告關於現金2 萬5000元
  及汽車鑰匙均為告訴人甲○○自行交付云云，委無足取，足認
  被告係趁告訴人甲○○下車後，將現金2 萬5000元及汽車鑰匙
  同握於左手，準備將車門上鎖，不及防備之際，自告訴人甲○○手中奪取汽車鑰匙及現金2 萬5000元，並一面以該處不能停
  車，要將前述自用小客車駛往他處停放等語，混淆告訴人甲○○之注意力，一面將該車駛離現場而逃逸等情屬實。
(3)綜上所述，本件證據明確，已可認定被告有事實欄二所載搶奪
  犯行，應依法論科。
三論罪科刑之依據
(一)核被告所為，各係犯刑法第339 條第1 項詐欺取財、第325 條
  第1 項搶奪等罪。前述2 罪之犯意各別，罪名不同，行為有異
  ，應分論併罰之。
(二)公訴意旨雖認被告另將告訴人甲○○之7C-9206 自用小客車內
  駛離後，取走該車內之黃金劍1 對之行為，同亦基於搶奪之犯
  意所為，被告則否認有拿取該項物品之行為。然而：
(1)按刑法第325 條第1 項之搶奪罪，係以意圖為自己或他人不法
  之所有，而用不法之腕力，乘人不及抗拒之際，公然掠取在他
  人監督支配範圍內之財物，移轉於自己實力支配下為構成要件
  。搶奪罪之乘人不備或不及抗拒而掠取財物者，不以直接自被
  害人手中奪取為限，即以和平方法取得財物後，若該財物尚在
  被害人實力支配之下而公然持物逃跑，以排除其實力支配時，
  仍不失為乘人不備或不及抗拒而掠取財物，應成立搶奪罪。申
  言之，行為人取得動產之行為，如係當場直接侵害動產之持有
  人或輔助持有人之自由意思，而其所使用之不法腕力，客觀上
  尚未達完全抑制動產之持有人或輔助持有人自由意思之程度者
  ，應成立搶奪罪。此與行為人取得動產之行為，並未當場直接
  侵害動產之持有人或輔助持有人之自由意思者，為竊盜罪不同
  ；與行為人取得動產之行為，係當場直接侵害動產之持有人或
  輔助持有人之自由意思，而其所使用之不法腕力，客觀上已達
  足以完全抑制動產之持有人或輔助持有人自由意思，亦即客觀
  上足使該被害人喪失自由意思，而達於不能抗拒之程度者，為
  強盜罪，亦不相同，最高法院著有96年度臺上字第6329號判決
  意旨可資參照。本件被告於98年7 月22日下午5 點45分左右，
  自臺北市○○街與重慶南路3 段3 巷交岔路口將前述自用小客
  車駛離後，即於同年7 月23日下午5 點43分左右，將該車棄置
  於臺北市中山區○○○路○ 段43號禾典民權停車場內，及至同
  年7 月29日下午4 點左右，始為圓山派出所警員在禾典民權停
  車場內尋獲等情，有禾典停車場98年7 月23日下午5 點43分監
  視器畫面之照片、中正第二分局刑事案件移送書證據欄四之記
  載足憑，則被告既於將前述自用小客車駛離之次日，立即將該
  車棄置於禾典民權停車場，顯見其主觀上搶奪之物品僅限告訴
  人甲○○手中所持2 萬5000元，該車僅係被告作為逃逸之工具
  而已，尚難認為被告搶奪之犯意包括該車，抑或擴及該車內之
  財物。況縱使被告於占有前述自用小客車期間，確有自該車右
  前座前方置物箱內拿取黃金劍1 對之行為，惟其既未當場直接
  侵害告訴人甲○○之自由意思，參照前述說明，亦僅是否構成
  竊盜罪之問題。
(2)其次，竊盜與搶奪，俱以不法手段占有領得財物，其客觀構成
  要件之主要事實雷同，2 罪復同以為自己或第三人不法之所有
  為主觀要件，同以他人之財物為客體，同為侵害財產法益之犯
  罪，其基本社會事實同一，最高法院著有91年度臺上字第515
  號判決意旨可參。是本院認公訴人所指，被告將告訴人甲○○
  之7C-9206 自用小客車內駛離後，取走該車內之黃金劍1 對之
  行為，不構成搶奪罪之情，固已詳述於前，惟此部分行為既據
  公訴人起訴，而竊盜與搶奪2 罪之基本社會事實復屬同一，本
  院自應就被告此部分行為是否成立竊盜罪，加以審理，先予說
  明。本件被告於98年7 月22日下午5 點45分左右，自臺北市○○街與重慶南路3 段3 巷交岔路口將前述自用小客車駛離後，
  隨即於同年7 月23日下午5 點43分左右，將該車棄置於臺北市
  中山區○○○路○ 段43號禾典民權停車場內，占有該車之時間
  僅約1 日；而自被告於98年7 月23日下午5 點43分左右，將該
  車棄置於禾典民權停車場，至該車於同年7 月29日下午4 點左
  右為圓山派出所警員尋獲為止，期間則長達6 日。縱使被告將
  前述自用小客車駛離時，該車右前座置物箱內置有黃金劍1 對
  之情屬實，則以一般停車場均不負保管責任之常情觀之，該車
  停放在禾典民權停車場之時間長達6 日，不能排除告訴人甲○○之黃金劍1 對於此段期間內遭他人竊取之可能，尚難遽認係
  被告所為。公訴人所舉證據既不足以證明被告有起訴書所指前
  述犯行，本院復查無其他積極證據足證被告涉有竊盜之行為，
  不能證明被告犯罪，惟公訴人既認此部份事實與業已起訴並經
  本院論罪科刑之搶奪行為屬同一行為，爰不另為無罪之諭知。
(三)本院審酌詐欺取財部分，被告犯後雖坦承犯行，被害金額微薄
  ，惟其對亟需工作之告訴人丙○○實施詐術，就告訴人丙○○
  而言，無異雪上加霜，惡性非輕；搶奪部分則審酌被告使用之
  手段所生危險性尚屬輕微，被害金額亦僅2 萬5000元等一切情
  狀，分別量處如主文所示之刑，並均諭知易科罰金之折算標準
  。扣案被告之「臺北自來水事業處委託業務工作證」（編號：
  97003 ）1 張為被告供詐欺取財犯行所用之物，且為被告所有
  ，業據其供承在卷，依刑法第38條第1 項第2 款沒收之。至許
  義祥「台灣省自來水公司逾齡水表換裝」服務證1 張，其上照
  片欄雖誤貼乙○○之照片，惟仍屬許義祥所有，自不得諭知沒
  收，併此敘明。
四適用之法條：刑事訴訟法第299 條第1 項前段，刑法第339 條
  第1 項、第325 條第1 項、第41條第1 項前段、第38條第1項
  第2 款，刑法施行法第1 條之1 。
本案經檢察官沈志成到庭執行職務
中    華    民    國    98    年    12    月    31    日
                  刑事第15庭  審判長法  官  廖紋妤
                                    法  官  黃桂興
                                    法  官  邱蓮華
上正本證明與原本無異。
如不服本判決應於收受送達後10日內向本院提出上訴書狀，並應
敘述具體理由；其未敘述上訴理由者，應於上訴期間屆滿後20日
內向本院補提理由書（均須按他造當事人之人數附繕本）「切勿
逕送上級法院」。告訴人或被害人如對於本判決不服者，應具備
理由請求檢察官上訴，其上訴期間之計算係以檢察官收受判決正
本之日期為準。
                                    書記官  葉宜玲
中    華    民    國    98    年    12    月    31    日
附錄論罪科刑法條
刑法第339條第1項
意圖為自己或第三人不法之所有，以詐術使人將本人或第三人之
物交付者，處5 年以下有期徒刑、拘役或科或併科1 千元以下罰
金。
刑法第325條第1項
意圖為自己或第三人不法之所有，而搶奪他人之動產者，處6月
以上5 年以下有期徒刑。

司法院資訊處製作；財團法人民間司法改革基金會備份。
